【裁判字號】    91,家訴,121
【裁判日期】    920829
【裁判案由】    確認繼承權存在
【裁判全文】
臺灣高雄地方法院民事判決  九十一年家訴字第一二一號
    原      告  乙○○
    訴訟代理人  丙○○
    被      告  空軍總司令部
    法定代理人  甲○○
    訴訟代理人  王淑清
                黃世勇
右當事人間請求確認繼承權存在事件，本院判決如左：
    主    文
確認原告對被繼承人湯浩（男，民國十六年八月八日生，民國八十六年四月十九日死
亡）之遺產有繼承權存在。
訴訟費用由被告負擔。
    事    實
甲、原告方面
一、聲明：求為判決如主文所示。
二、陳述、
（一）本件係因遺產之繼承涉訟，繼承開始時，被繼承人之住所在高雄縣岡山鎮，依
      民事訴訴法第十八條第一項之規定，鈞院有管轄權。
（二）原告為被繼承人湯浩（男，民國十六年八月八日生，生前住台灣省高雄縣岡山
      鎮四維里大鵬九村一號，原名湯養志）之親生胞弟，湯浩於一九四九年自大陸
      來台，未婚且無子女，於一九九七年四月十九日死亡，死亡之時其父母湯存禮
      、劉招發娣業已死亡，僅有兄弟姊妹湯養金、湯養彬、乙○○、湯春嬌等人在
      大陸地區居住，此有江西省瑞金市公證處公證書可證，並經財團法人海峽交流
      基金會認證在案。湯浩生前從事軍職，為空軍單位之軍官，遺有退伍金，經向
      被告機關申請領取，被告機關以：依湯員在營遺留「家屬」資料，查無原告姓
      名，無從認定有兄弟關係等語為由，未准原告辦理。惟原告確係湯浩之胞弟，
      有上開公證書可證，且有湯浩生前往來之書信可證。湯浩死亡後，其既無直系
      血親卑親屬，父母亦均已死亡，依民法第一千一百三十八條之規定，自應由其
      兄弟姊妹繼承其財產，從而原告自有繼承權，被告既否認原告與湯浩間之兄弟
      關係與繼承權，不讓原告領取湯浩遺留之退伍金，致使法律關係陷於不確定之
      狀態，原告自有訴請確認之法律上利益，以明法律關係。
三、證據：提出戶籍謄本一份、書信影本三份、中華人民共和國江西省瑞金市公證處
    公證書影本三份、財團法人海峽交流基金會證明三份，並聲請傳訊證人涂琦。
乙、被告方面：
一、聲明：原告之訴駁回。
二、陳述：
（一）本件被告所在地在臺北市○○路○段五十五號，依法應由台北地院管轄，鈞院
      並無管轄權。
（二）本件被告依故員湯浩之大陸遺族申請，辦理核發在台單身亡故軍人餘額退伍金
      ，依台灣地區與大陸地區人民關係條例第二十六條之一，應確認其遺族關係，
      另依施行細則第八條第一項，在大陸地區製作之文書，經行政院設立或指定之
      機構或委託之民間團體驗證者，推定為真正，其實質上證據力，由法院或主管
      機關認定。
（三）原告民事起訴狀以所附江西省瑞金市公證處公證書以及故員湯浩生前往來之書
      信為證，認湯浩與其為兄弟關係，惟依湯浩之檔案資料，兵籍表、資歷表、自
      傳等資料記載，查無原告乙○○君等兄弟姊妹姓名，又查湯君所附兩封信函影
      本，收信人為養金、養彬、養發，惟發信人署名「養志」，並無法佐證渠等與
      湯浩之兄弟關係。有關自傳「父存禮母劉氏生子三余為長」一節，亦無法在其
      自傳內查知其兄弟姓名，在實質上無從認定渠親屬關係。
三、證據：提出湯浩兵籍表、資歷表、自傳影本。
丙、本院依職權向高雄縣榮民服務處調閱湯浩之遺物。
    理    由
一、按因遺產之繼承、分割、特留分、或因遺贈或其他因死亡而生效力之行為涉訟者
    ，得由繼承開始時被繼承人住所地之法院管轄，民事訴訟法第十八條第一項定有
    明文。本件乃原告就被繼承人湯浩之繼承權存否提起訴訟，查湯浩生前住所地位
    於台灣省高雄縣岡山鎮四維里大鵬九村一號，此有戶籍謄本一分在卷可佐，依前
    述法條之規定，本院自有管轄權，合先敘明。
二、原告主張其為被繼承人湯浩（男，民國十六年八月八日生，生前住台灣省高雄縣
    岡山鎮四維里大鵬九村一號）之親生胞弟，湯浩於一九四九年自大陸來台，未婚
    且無子女，於一九九七年四月十九日死亡，死亡之時其父母湯存禮、劉招發娣業
    已死亡，惟尚有兄弟姊妹湯養金、湯養彬、乙○○、湯生發、湯春嬌等人在大陸
    地區生存居住等情，業據其提出戶籍謄本一份、書信影本三份、中華人民共和國
    江西省瑞金市公證處公證書影本三份、財團法人海峽交流基金會證明三份，並證
    人涂琦於本院審理時到庭證稱：「我跟湯浩是隔壁鄰居，他死時在高雄榮總，他
    生前大約在五、六年前曾託我幫他寄錢回大陸給三個人，他死後我寫一封信並寄
    骨灰相片給同樣大陸那三個人，大陸的人寫信來說是湯浩的弟弟」等語明確。被
    告對上開公證書、證明書形式真正並不爭執，惟辯稱依湯浩生前自傳及其他個人
    資料並不足以證明原告與其有親屬關係。經查，原告所提出之書信資料雖不足以
    證明係湯浩生前所寄發，然其所提出證人涂琦所書寫之信函及照片既已由證人涂
    琦證明係伊所寄發無誤，涂琦並證明湯浩生前曾委託伊匯款予同樣之三人，徵諸
    常情，若湯浩與原告並無特殊之親屬關係，何以委託他人代為匯款並通知死訊予
    原告？且由湯浩生前所書寫自傳「父存禮母劉氏生子三余為長」一節，亦與原告
    所提出之大陸地區親屬關係公證書記載之父母姓名相符，故該公證書之實質證據
    力應堪認定。
三、按被繼承人為大陸地區人民者事由，關於繼承，依該地區之規定，但在台灣地區
    之遺產，依台灣地區之法律，台灣地區與大陸地區人民關係條例第六十條定有明
    文。本件被繼承人湯浩為台灣地區人民，依上開法條規定，其繼承之準據法自應
    適用台灣地區法律。又「遺產繼承人，除配偶外，依左列順序定之：一、直系血
    親卑親屬。二、父母。三、兄弟姊妹。四、祖父母。」、「繼承，因被繼承人死
    亡而開始」，民法第一千一百三十八條、第一千一百四十七條分別定有明文。查
    原告與被繼承人湯浩有兄弟之親屬關係，而湯浩死亡時已無第一、第二順序之法
    定繼承人，已如前述，揆諸前開法條之規定，原告為第三順序之繼承人，依法對
    湯浩之遺產享有繼承權，惟被告否認原告對湯浩之遺產有繼承權存在，此使原告
    之權利有受侵害之虞，其有確認之利益，故依民法第二百四十七條第一項規定，
    原告提起本件確認之訴，請求確認其對被繼承人湯浩之遺產有繼承權存在，於法
    有據，應予准許。
四、結論：原告之訴，為有理由，並依民事訴訟法第七十八條，判決如主文。
中      華      民      國    九十二    年      八      月    二十九    日
                                    臺灣高雄地方法院家事法庭
~B法      官  吳宏榮
右為正本係照原本作成。
如對本判決上訴，須於判決送達後二十日內提出上訴狀並表明上訴理由，如於本判決
宣示後送達前提出上訴者，須於送達後十日內補提上訴理由書（需附繕本）。
中      華      民      國    九十二    年      八      月    二十九    日
~B法院書記官  林孝聰


司法院資訊處製作；財團法人民間司法改革基金會備份。
